【裁判字號】    99,台上,4234
【裁判日期】    990708
【裁判案由】    違反山坡地保育利用條例
【裁判全文】
最高法院刑事判決            九十九年度台上字第四二三四號
上  訴  人  台灣高等法院台中分院檢察署檢察官
被      告  甲○○
上列上訴人因被告違反山坡地保育利用條例案件，不服台灣高等
法院台中分院中華民國九十七年十月八日第二審判決（九十七年
度上訴字第一六一一號，聲請簡易判決處刑案號：台灣南投地方
法院檢察署九十六年度偵字第四０一三號），提起上訴，本院判
決如下：
    主  文
原判決撤銷，發回台灣高等法院台中分院。
    理  由
本件原判決以公訴意旨略以：被告甲○○意圖為自己不法之利益
，未經主管機關南投縣政府許可，於民國九十三年六月五日向林
宗高承租坐落南投縣集集鎮○○○段洞角小段四十之六地號及林
宗高之弟乙○○所有同地段四十地號等山坡地保育區農牧用地之
空地部分，竟於同年八月間砍除地上之荔枝樹三十株左右，開挖
、整理面積約三千九百平方公尺之土地，自九十三年十二月至九
十四年十月間，作為吉普車競技場使用。因認被告涉犯山坡地保
育利用條例第三十四條第一項之罪嫌云云。但經審理結果，認為
不能證明被告犯罪，因而撤銷第一審之科刑判決，改判諭知被告
無罪，固非無見。
惟查：原判決以山坡地保育利用條例第三十四條第一項之規定，
固重在保護山坡地，防止濫墾、濫建，但亦含有竊佔罪之本質，
以未經土地所有權人同意，或對該山坡地無使用權源，竟擅自墾
殖或開發、經營為要件。故如對該山坡地有使用權，或經土地所
有權人或對該山坡地有占有使用權人之同意而開發、經營，即與
該條項之構成要件有間。本件被告既已向林宗高承租坐落集集鎮
○○○段洞角小段四十之六地號等六筆土地，對該土地當有正當
使用權源，縱有違反約定使用之方法，將該土地上之荔枝樹截除
枝葉，致僅餘約一公尺之主幹，甚至使餘株枯死，或進行開挖、
整地，面積達三千九百平方公尺，亦與「擅自」墾殖或開發、經
營之要件不符，應屬山坡地保育利用條例第二十五條所定超限使
用之問題，說明本件被告所為，尚難成立同條例第三十四條第一
項之罪名。然卷附告訴人林宗高與被告於九十三年六月五日所訂
立之租賃契約書係記載：「甲方（指林宗高）以其所有及其掌管
之集集鎮○○○段洞角小段第四十之二、四十之六、四十之六二
、四十之五五、四十之五六、一九七之八地號土地空地部分出租
予乙方（指被告），乙方願意承租之，列明條件如下：一、租賃
範圍：１、上開土地空地部分。２、四十之六二號上現有建築物
及水塔兩個，乙方得加以翻修使用。３、椰子樹及果實。但甲方
保留自己食用之採收權。二、不出租部分：１、荔枝果樹、檳榔
樹、桃花心木及其他現有樹木。乙方不得任意砍伐移植，否則應
負賠償責任。２、祭祀塔。３、水電由乙方自理……」（見偵查
卷第五頁），亦即雙方似僅約定承租前開六筆土地之「空地」部
分。又檢察官於偵查中經函請南投縣政府派員會同南投縣水里地
政事務所測量人員、林宗高、被告及警方，於九十六年十月九日
前往集集鎮○○○段洞角小段第四十之六號土地（下稱本件土地
）現場會勘、測量結果，認該地經開挖、整地之範圍為０．三九
００公頃，地上僅餘五棵分散之荔枝樹，有台灣南投地方法院檢
察署投檢治厚九六偵四０一三字第一六九０六號函、南投縣水里
地政事務所九十六年十月十五日水地二字第０九六０００五六二
四號函送之土地複丈成果圖、南投縣政府九十六年十月十五日府
水保字第０九六０一九五二六三０號函附之現場勘測簽到簿及照
片、南投縣政府警察局集集分局九十六年十月十七日投集警偵字
第０九六００一一五三０號函送之現場照片在卷可稽（見偵查卷
第六十五頁至第六十七頁、第六十九頁至第七十八頁）。另依卷
內資料，林宗高於第一審時亦證稱：「（這一份租約《指前揭租
賃契約書》第二項記載之荔枝果樹是屬於不出租的部分，承租人
不得任意砍伐、移植，當初是否確實有這樣的約定？）是的，訂
約當時這些荔枝果樹已經種植四十五年了，對於這些荔枝樹我有
感情，所以我在租約中有特別載明不得砍伐這些荔枝樹」、「（
後來在九十三年八月間被告是否有砍除土地上的荔枝樹三十株左
右？）有的」、「（被告砍除這些荔枝樹是否有事先或事後徵得
你的同意？）沒有，我是後來收到集集鎮公所所發的制止令，我
才知道荔枝樹被砍伐，我就馬上發存證信函給被告」、「（訂約
時或訂約後你有無同意被告將荔枝樹矮化？）沒有……我並沒有
同意他將荔枝樹矮化或砍除，這是租賃契約重要的內容，我怎麼
可能同意被告將荔枝樹矮化或砍除」、「（四十之六地號地主是
誰？）登記名義人是我弟弟乙○○」、「（這一塊土地是誰管理
？）從九十三年開始是我在管理……」、「（你在九十三年租土
地給被告時，荔枝樹成長情形如何？）生長的很好，密度很茂密
，高度大約有兩三層樓高」（見第一審卷第九十二頁至第九十四
頁）；被告於偵查中復坦陳：「（你開挖整地０．三九公頃有無
經過所有權人的同意？）當初沒有」（見偵卷第八十九頁）。倘
前開資料所載及林宗高、被告之陳述均無訛，被告似有未經林宗
高或土地所有權人乙○○之同意，即擅自在種有荔枝樹之本件土
地上開挖、整地。則前揭租賃契約書所指之「空地」，其範圍為
何？是否包括種植荔枝等樹木部分之土地？如是，何以該租賃契
約書內約定被告不得任意砍伐、移植該地所種之荔枝等樹木？若
否，被告未經出租人或土地所有權人同意即在該部分土地上開挖
、整地，能否謂非擅自墾殖或開發、經營？事實即尚欠明瞭。實
情為何？關乎本件被告犯行能否成立，自應詳予調查，原審未進
一步究明，並於理由內為必要之說明，遽謂被告已承租本件土地
，當有使用權源，縱有開挖、整地之行為，亦不成立山坡地保育
利用條例第三十四條第一項之罪，非唯速斷，亦有判決理由不備
之違誤。檢察官上訴意旨指摘原判決不當，非無理由，因原判決
上述之違背法令，影響於事實之確定，本院無可據以自為裁判，
應將原判決撤銷，發回原審法院更為審判。
據上論結，應依刑事訴訟法第三百九十七條、第四百零一條，判
決如主文。
中    華    民    國  九十九  年    七    月    八    日
                      最高法院刑事第六庭
                          審判長法官  謝  俊  雄
                                法官  陳  世  雄
                                法官  魏  新  和
                                法官  徐  文  亮
                                法官  吳  信  銘
本件正本證明與原本無異
                                      書  記  官
中    華    民    國  九十九  年    七    月   十三   日
                                                      Q

司法院資訊處製作；財團法人民間司法改革基金會備份。
